---
title: "RNA-Seq_analysis_UCEC"
author: "Karolina Barbosa - PG55129; Elidiane do Rosário - PG55128, João Ferreira - PG52182"
date: "2025-04-07"
output: html_document
---

# Introdução

O **Cancro** constitui uma das patologias mais complexas e desafiantes enfrentadas pela humanidade. Encontram-se identificados mais de 200 tipos distintos de cancro, cada um caracterizado por perfis moleculares específicos que exigem abordagens terapêuticas diferenciadas. Esta doença distingue-se por alterações genómicas dinâmicas, sendo que os padrões de anomalias genéticas — incluindo mutações somáticas, variações no número de cópias, alterações na expressão génica e múltiplas modificações epigenéticas — são únicos para cada tipo tumoral. Os avanços recentes nas tecnologias de sequenciação genómica de alto rendimento, conjugados com o progresso na bioinformática, têm ampliado significativamente o conhecimento sobre a biologia molecular do cancro ^1^.

Neste contexto, destaca-se o contributo do consórcio *The Cancer Genome Atlas* (**TCGA**), que, ao longo de uma década, agregou dados clínicos, patológicos e perfis moleculares multi-ómicos relativos a mais de 11.000 tumores humanos, abrangendo 33 entidades neoplásicas distintas^2^. O carácter de acesso livre dos dados disponibilizados pelo TCGA reflete o compromisso desta iniciativa com a transparência científica e a partilha de conhecimento, tendo constituído um marco fundamental na compreensão da biologia tumoral e no desenvolvimento de novas estratégias terapêuticas, de diagnóstico e de prevenção.

Entre as neoplasias presentes no TCGA encontra-se o **Carcinoma Endometrial do Corpo do Útero** — frequentemente designado por Cancro Endometrial —, um tumor epitelial maligno que tem origem no endométrio, o revestimento interno do útero^3^.

Segundo dados da **Organização Mundial da Saúde (OMS)**, em 2020, o cancro do corpo do útero ocupava, a nível global, a 15.ª posição entre os tipos de cancro com maior incidência, com mais de 417.000 novos diagnósticos e 97.370 mortes atribuídas à doença. Em Portugal, foi a 13.ª neoplasia maligna mais incidente, com 1.238 novos casos e 361 óbitos registados nesse ano^4^.\
\
A maior prevalência desta neoplasia em países desenvolvidos está fortemente correlacionada com fatores como o envelhecimento populacional e o aumento da prevalência de obesidade e diabetes^3,5^. Embora ocorra predominantemente em mulheres pós-menopáusicas, estima-se que entre 15% e 25% dos casos afetem mulheres em idade reprodutiva, o que levanta desafios específicos no âmbito da preservação da fertilidade^6^. Não obstante os avanços verificados no diagnóstico precoce e nas modalidades terapêuticas, o cancro endometrial continua a representar um desafio significativo em saúde pública, em virtude do seu prognóstico heterogéneo, condicionado sobretudo pelo estádio clínico e pelo subtipo histológico ao momento do diagnóstico.

#### **Objetivo**

Face ao exposto, o presente trabalho tem como objetivo a análise do perfil transcriptómico de pacientes diagnosticados com carcinoma do corpo uterino, tendo por base condições específicas descritas nos metadados clínicos. Através da análise da expressão génica diferencial, realizada utilizando o software **R**, pretende-se compreender de que forma algumas dessas condições modulam o perfil transcriptómico das células e em que medida estas se correlacionam com a gravidade clínica da doença.

#### **Estrutura**

O presente trabalho será desenvolvido em duas fases distintas. A primeira fase do estudo incluirá a preparação e pré-processamento dos dados, incluindo a limpeza e transformação dos dados para garantir a sua qualidade e adequação à análise subsequente. Serão também efectuadas análises exploratórias dos dados, incluindo a sumarização dos mesmos por meio de estatísticas descritivas, bem como a visualização gráfica dos dados para promover uma melhor compreensão das distribuições e relações subjacentes. A análise estatística univariada será realizada para identificar padrões significativos e destacar variáveis relevantes. Além disso, será conduzida uma análise de expressão diferencial e de enriquecimento, com o objetivo de identificar genes ou características celulares que se encontram diferencialmente expressos entre os diferentes grupos ou condições, bem como explorar possíveis vias biológicas enriquecidas associadas às diferenças observadas.

A segunda fase do trabalho terá como foco a aplicação de técnicas de análise não supervisionada, nomeadamente o *clustering* de genes e/ou amostras, e a redução de dimensionalidade através de métodos como *Multidimensional Scaling* (MDS) ou outras abordagens relevantes. Estas técnicas permitirão identificar padrões ocultos nos dados e facilitarão a interpretação de grupos e variáveis associadas à heterogeneidade da amostra. Adicionalmente, será realizada uma análise preditiva com recurso a modelos de aprendizagem automática, como a classificação de amostras e regressão, para prever desfechos com base nas características genéticas e clínicas. Serão comparados pelo menos dois modelos preditivos, com o intuito de avaliar o desempenho e identificar o modelo mais eficaz para a tarefa em questão. Por fim, a fase final incluirá a realização de uma análise de seleção e importância de genes, utilizando abordagens baseadas em aprendizagem supervisionada, com o objectivo de identificar os genes mais relevantes para os desfechos clínicos e biológicos em estudo.

# Primeira Fase

## Instalação e importação dos packages

Para a realização deste trabalho, foram instalados os seguintes pacotes em R, os quais são essenciais para a execução das análises e processamento dos dados:

```{r, message=FALSE, warning=FALSE}
if (!requireNamespace("conflicted", quietly = TRUE)) {
  install.packages("conflicted")
}

library(conflicted)
library(data.table)
library(tidyverse)
library(TCGAbiolinks)  # For TCGA data
library(SummarizedExperiment)
library(ggplot2)
library(DESeq2)
library(graphics)
library(edgeR)
library(org.Hs.eg.db)
library(clusterProfiler)
library(dplyr)
library(tidyr)
library(enrichplot)
library(dplyr)
conflict_prefer("first", "dplyr")
conflict_prefer("filter", "dplyr")
conflict_prefer("select", "dplyr")

```

## Extração dos metadados e dos dados transcriptômicos a partir da base de dados

Com o objetivo de facilitar o acesso aos dados de expressão génica do projeto TCGA-UCEC, relacionado ao **cancro endometrial**, o processo de extração dos dados foi estruturado para garantir a eficiência e a reutilização dos dados. Primeiramente, o código verifica a existência de um arquivo denominado "rna_data_TCGA_UCEC.rds" armazenado localmente. Caso o arquivo já esteja disponível, os dados são carregados diretamente do disco através da função **readRDS()**, evitando a necessidade de realizar a consulta novamente.

No caso de o arquivo não estar presente, o código realiza uma consulta ao portal do **Genomic Data Commons (GDC)**, utilizando a função **GDCquery()**, e especificando que o projeto de interesse é o **TCGA-UCEC** e que os dados a serem recuperados correspondem à expressão génica processada pelo método **"STAR - Counts"**. Após a consulta, os dados são baixados e preparados para análise utilizando a função **GDCprepare()**, que organiza e ajusta os dados para posterior análise estatística e bioinformática.

Após o processamento, os dados são salvos no formato **RDS**, utilizando a função **saveRDS()**, o que assegura a integridade e facilita o reuso dos dados em futuras análises, sem a necessidade de repetir o processo de download e preparação. Este fluxo de trabalho permite otimizar a manipulação e a análise dos dados transcriptómicos, garantindo a consistência e a eficiência ao longo de todo o estudo.

```{r}
if (file.exists("rna_data_TCGA_UCEC.rds")) {
  rna_data <- readRDS("rna_data_TCGA_UCEC.rds")
} else {
  query <- GDCquery(
    project = "TCGA-UCEC",
    data.category = "Transcriptome Profiling",
    data.type = "Gene Expression Quantification",
    workflow.type = "STAR - Counts"
  )
  
  GDCdownload(query)
  rna_data <- GDCprepare(query)
  saveRDS(rna_data, file = "rna_data_TCGA_UCEC.rds")
}
```

## Preparação e Pré-processamento dos dados

Inicialmente, os dados de contagem génica foram extraídos do objeto *rna_data* utilizando a função **assay()**, sendo posteriormente convertidos para um *data frame* e armazenados na variável **rna_counts**. De forma análoga, as informações dos metadados associadas às amostras foram extraídas através da função **colData()** e armazenadas na variável **metadata**.

Seguidamente, foram realizadas verificações básicas para assegurar a integridade e consistência dos dados. O código examina os nomes das colunas e linhas de ambos os *data frames* (**rna_counts** e **metadata**) para identificar possíveis problemas, como espaços em branco, caracteres estranhos ou inconsistências. Além disso, a função **dim()** foi utilizada para verificar as dimensões dos dois *data frames*, garantindo que o número de genes (linhas) e amostras (colunas) esteja conforme o esperado.

Os dados **rna_counts** contêm 60.660 observações de 589 variáveis, enquanto **metadata** apresenta 589 observações de 84 variáveis.

Por último, o código procede à verificação da presença de valores omissos (NA) nos dados, utilizando a função **colSums(is.na())**. Esta verificação é crucial para assegurar a qualidade dos dados e prevenir problemas em análises subsequentes. No caso das contagens génicas (**rna_counts**), não foram detectados valores omissos, o que indica um bom nível de completude dos dados. No entanto, nos metadados (**metadata**), foram identificados alguns valores omissos, o que requer atenção, dado que esses valores podem impactar determinadas análises, dependendo das variáveis afetadas.

```{r, echo=TRUE, results='hide'}

#Converter rna_data para um dataframe 
rna_counts <- as.data.frame(assay(rna_data))
metadata <- as.data.frame(colData(rna_data)) 


#Exploração inicial de dados 
#Verificar estrutura dos dados 
colnames(rna_counts) 
rownames(rna_counts)
colnames(metadata)

#Verificar dimensões (genes x assays)
dim(rna_counts)
dim(metadata)

#Checar existência de valores omissos
colSums(is.na(rna_counts)) 

colSums(is.na(metadata)) 

```

### Metadados

No tratamento dos metadados, foi realizada, inicialmente, uma verificação da percentagem de valores omissos (NA) em cada variável, utilizando a função **colSums(is.na())**, combinada com o número total de amostras. Esta etapa permitiu identificar as variáveis que apresentavam altos níveis de incompletude. Como critério de filtragem, foram removidas todas as variáveis cuja proporção de valores ausentes excedia 10%. Como resultado deste processo, das 84 variáveis inicialmente presentes nos metadados, restaram 47 variáveis na variável **metadata_clean**, as quais apresentavam dados suficientemente completos para as análises subsequentes.

```{r, echo=TRUE, results='hide'}
#Verificar porcentagem de valores omissos em cada coluna dos metadados
metadata_na_percent <- colSums(is.na(metadata)) / nrow(metadata) * 100
metadata_na_percent
```

```{r, echo=TRUE, results='hide'}
#Remover colunas com valores omissos > 10%
metadata_clean <- metadata[, colMeans(is.na(metadata)) <= 0.1]
```

### RNA

```{r, echo=TRUE, results='hide'}
#filtragem da contagem de dados em RNA 
rna_filtered <- rna_counts[apply(rna_counts,1 , sd) > 0, ]


#padronização dos dados – aplicado o escore z a cada linha (gene)
rna_normalized <- t(scale(t(rna_filtered))) #desta forma evitamos a produção de valores NaN 
colSums(is.na(rna_normalized))

apply(rna_normalized, 1, mean)  # Média de cada gene (deve ser ~0)
apply(rna_normalized, 1, sd)    # Desvio padrão de cada gene (deve ser ~1)

```

## Análise Descritiva e Exploratória

A partir das 47 variáveis restantes nos metadados, foram selecionadas aquelas com maior potencial de relevância para os objetivos do estudo. Para essas variáveis, exploraram-se as suas distribuições utilizando a função **table()**, o que permitiu compreender como as amostras estão distribuídas entre os diferentes grupos de interesse e planear adequadamente as análises comparativas subsequentes.

```{r}
table(colData(rna_data)$tissue_type)
table(colData(rna_data)$classification_of_tumor)
table(colData(rna_data)$primary_diagnosis)
table(colData(rna_data)$vital_status)
```

As variáveis selecionadas para análise foram as seguintes:

-   **tissue_type**, que permite a comparação da expressão génica entre tecidos normais e tumorais;

-   **classification_of_tumor**, que possibilita a análise das diferenças na expressão génica entre os diferentes tipos de tumor;

-   **vital_status**, relevante para estudos de sobrevivência, estabelecendo a relação entre a expressão génica e o desfecho clínico dos pacientes;

-   **primary_diagnosis**, útil para avaliar a expressão génica em diferentes subtipos de cancro;

-   **age_at_index**, que permite investigar possíveis associações entre a idade dos pacientes e os padrões de expressão génica.

Resumo das variáveis escolhidas:

| Variável                | Tipo       | Descrição         |
|-------------------------|------------|-------------------|
| vital_status            | Categórica | Vivos vs mortos   |
| age_at_index            | Numérica   | Idade do paciente |
| classification_of_tumor | Categórica | Tipo de tumor     |
| tissue_type             | Categórica | Normal vs Tumoral |
| primary_diagnosis       | Categórica | Subtipo de câncer |

Após a seleção das variáveis de interesse, foi criado o objeto **metadata_subset**, mantendo exclusivamente essas variáveis. O objetivo desta abordagem foi otimizar o uso de memória, tornar os dados mais organizados e reduzir a probabilidade de erros durante as análises subsequentes. Para alcançar este resultado, foi utilizada a função **select()** do pacote **dplyr**, a qual permite selecionar de forma específica as colunas **vital_status**, **age_at_index**, **classification_of_tumor**, **tissue_type** e **primary_diagnosis**.

```{r}
metadata_subset <- dplyr::select(
  metadata_clean,
  vital_status,
  age_at_index,
  classification_of_tumor,
  tissue_type,
  primary_diagnosis
)
```

### Análise descritiva das variáveis categóricas

Com o subconjunto de metadados previamente definido, foram realizadas análises exploratórias com o intuito de aprofundar a compreensão das variáveis selecionadas. No caso das variáveis categóricas, foram construídas tabelas de frequência, permitindo visualizar a distribuição das amostras entre as diferentes categorias.

#### Vital_Status

A variável **vital_status** representa o estado de sobrevivência dos pacientes com cancro, sendo composta pelas categorias *Alive*, *Dead* e *NA*. Entre as 589 amostras disponíveis, aproximadamente 83% dos pacientes encontravam-se vivos, enquanto cerca de 17% tinham falecido.

Foi gerada uma tabela de frequência acompanhada das proporções percentuais de cada categoria, de forma a facilitar a interpretação dos dados. Para complementar a análise, foi elaborado um gráfico de barras utilizando a função **ggplot()**, no qual se representa visualmente a distribuição dos estados de vitalidade, tendo sido excluídas as amostras com valores omissos.

```{r}
table(metadata_subset$vital_status) #Frequência Absoluta

prop.table(table(metadata_subset$vital_status)) * 100 #Frequência Relativa
```

```{r, echo=FALSE}
ggplot(metadata_subset[!is.na(metadata_subset$vital_status), ], aes(x = vital_status, y = after_stat(prop), group = 1)) +
  geom_bar(fill = "lightcoral") +
  theme_minimal() +
  labs(title = "Distribuição: Vital Status", x = "", y = "Proporção") +
  theme(plot.title = element_text(hjust = 0.5))
```

#### Classification of Tumor

A variável **classification_of_tumor** descreve o tipo de ocorrência tumoral registada em cada amostra. As classificações observadas incluem: *primary* (492 amostras), *metastasis* (21 amostras), *recurrence* (18 amostras) e *prior primary* (19 amostras).

```{r}
table(colData(rna_data)$classification_of_tumor)
```

Dado que algumas das categorias da variável **classification_of_tumor** apresentam um número reduzido de amostras em comparação com o grupo *primary*, optou-se por proceder ao seu reagrupamento. Especificamente, as categorias *metastasis*, *recurrence* e *prior primary* foram agregadas numa única categoria, de modo a permitir uma comparação mais robusta e estatisticamente significativa com o grupo *primary*.

Para esse efeito, foi criado um novo objeto, **tumor_class**, no qual se unificaram as referidas categorias menos representadas sob uma designação comum, como por exemplo *outros*. Esta abordagem visa mitigar os efeitos de viés associados ao desequilíbrio de classes, assegurando maior fiabilidade nas análises subsequentes.

```{r}
tumor_class <- metadata_subset %>%
  mutate(classification_of_tumor = ifelse(classification_of_tumor == "primary", "primary", "others"))
```

Em seguida, foram geradas tabelas de frequência com o intuito de visualizar a distribuição da variável **classification_of_tumor**, já com a nova categorização. Para complementar esta análise, foi construído um gráfico de barras utilizando a função **ggplot()**, representando visualmente a frequência das classificações tumorais. As amostras com valores omissos foram previamente excluídas, de forma a garantir a integridade da representação gráfica.

Observou-se que aproximadamente 85% das amostras pertencem à categoria *primary*, enquanto os restantes cerca de 15%, agora agrupados sob a designação *others*, correspondem às classificações *metastasis*, *recurrence* e *prior primary*. Esta simplificação contribui para uma análise comparativa mais equilibrada entre os grupos de interesse.

```{r}
table(tumor_class$classification_of_tumor) #Frequência Absoluta

prop.table(table(tumor_class$classification_of_tumor)) * 100 #Frequência Relativa
```

```{r, echo=FALSE}
#gráfico de barra 
ggplot(tumor_class[!is.na(tumor_class$classification_of_tumor), ], aes(x = classification_of_tumor)) +
  geom_bar(fill = "lightcoral") +
  theme_minimal() +
  labs(title = "Distribuição: Classification of Tumor", x = "", y = "Frequência") +
  theme(plot.title = element_text(hjust = 0.5))
```

#### Tissue_type

A variável **tissue_type** apresenta duas categorias distintas: *normal* e *tumor*. A análise da sua distribuição revelou que aproximadamente 94% das amostras correspondem a tecidos tumorais, enquanto cerca de 6% dizem respeito a tecidos normais. Esta assimetria é expectável, tendo em conta que o principal foco do projeto TCGA consiste na caracterização molecular de tecidos neoplásicos.

Para ilustrar esta distribuição, foram construídas tabelas de frequência e um gráfico de barras recorrendo à função **ggplot()**, o qual confirma visualmente a predominância de amostras tumorais no conjunto de dados analisado.

```{r}
table(metadata_subset$tissue_type)
prop.table(table(metadata_subset$tissue_type)) * 100
```

```{r, echo=FALSE}
ggplot(metadata_subset, aes(x = tissue_type)) +
  geom_bar(fill = "lightcoral") +
  theme_minimal() +
  labs(title = "Distribuição: Tissue Type", x = "", y = "Frequência") +
  theme(plot.title = element_text(hjust = 0.5))
```

#### Primary_diagnosis

A variável **primary_diagnosis** apresenta uma ampla diversidade de diagnósticos associados ao cancro endometrial, refletindo a heterogeneidade clínica e histopatológica desta doença.

```{r}
table(colData(rna_data)$primary_diagnosis)
```

A análise da frequência das categorias revelou que duas se destacam claramente: *Endometrioid adenocarcinoma, NOS*, com 404 ocorrências, e *Serous cystadenocarcinoma, NOS*, com 124 ocorrências. As restantes categorias apresentaram frequências individuais significativamente mais baixas.

Com o intuito de simplificar a análise e aumentar a robustez estatística das comparações entre grupos, foi criado um novo objeto, **diagnosis_filtered**, no qual apenas as duas categorias mais representadas foram mantidas de forma explícita. As demais foram agregadas sob o rótulo genérico *Others*. Esta abordagem permite minimizar os efeitos de variáveis com baixa representatividade e assegurar maior estabilidade nos testes estatísticos subsequentes.\
No entanto, duas categorias se destacam: *Endometrioid adenocarcinoma, NOS* com 404 ocorrências e *Serous cystadenocarcinoma, NOS* com 124 ocorrências.

```{r}
diagnosis_filtered <- metadata_subset %>%
  mutate(primary_diagnosis = ifelse(
    primary_diagnosis %in% c("Endometrioid adenocarcinoma, NOS", "Serous cystadenocarcinoma, NOS"),
    primary_diagnosis,
    "Others"
  ))
```

Após o reagrupamento das categorias da variável **primary_diagnosis**, foram geradas tabelas de frequência absoluta e relativa com o objetivo de visualizar a distribuição dos diferentes diagnósticos. Para complementar a análise, foi construído um gráfico de barras utilizando a função **ggplot()**, representando visualmente a predominância dos dois principais subtipos tumorais, com as restantes classificações incluídas na categoria *Others*.

A análise revelou que aproximadamente 68% das amostras correspondem a *Endometrioid adenocarcinoma, NOS*, enquanto cerca de 21% pertencem a *Serous cystadenocarcinoma, NOS*. Os 10% restantes distribuem-se pelas demais classificações, agora agrupadas sob o rótulo *Others*. Esta representação gráfica reforça a concentração da maioria das amostras em dois subtipos histológicos principais, evidenciando a sua relevância para análises comparativas no âmbito do presente estudo.

```{r}
table(diagnosis_filtered$primary_diagnosis)
prop.table(table(diagnosis_filtered$primary_diagnosis)) * 100
```

```{r, echo=FALSE}
ggplot(diagnosis_filtered, aes(x = primary_diagnosis, y = after_stat(prop), group = 1)) +
  geom_bar(fill = "lightcoral") +
  theme_minimal() +
  labs(title = "Distribuição: Primary Diagnosis", x = "", y = "Frequência") +
  theme(axis.text.x = element_text(angle = 45, hjust = 1))+
  theme(plot.title = element_text(hjust = 0.5))

```

### Análise descritiva da variável numérica

#### Age_at_Index

A variável **age_at_index** corresponde à idade dos pacientes no momento do diagnóstico. Para caracterizar a sua distribuição, foram utilizadas medidas descritivas como a média, a mediana, os valores mínimo e máximo, bem como o desvio padrão, sendo previamente removidos os valores omissos para assegurar a fiabilidade da análise.

Os resultados indicam que a média de idade dos pacientes é de 64 anos, com uma mediana próxima deste valor. A idade mínima registada foi de 31 anos e a máxima de 89 anos, evidenciando uma ampla variação etária entre os indivíduos incluídos no estudo.

```{r}
summary(metadata_subset$age_at_index)
sd(metadata_subset$age_at_index, na.rm = TRUE)
```

Posteriormente, foi elaborado um gráfico de densidade recorrendo à função **ggplot()**, com o intuito de representar a distribuição das idades na amostra de forma mais contínua e informativa. A análise deste gráfico revela uma maior concentração de pacientes na faixa etária entre os 50 e os 70 anos, o que reflete a prevalência deste intervalo etário no conjunto de dados. Esta observação está em consonância com a literatura, que aponta para uma maior incidência do cancro endometrial em mulheres pós-menopáusicas.

```{r, echo=FALSE}
# Histograma de Idade 
ggplot(metadata_subset[!is.na(metadata_subset$age_at_index), ], aes(x = age_at_index)) +
  geom_density(fill = "lightcoral") +
  theme_minimal() +
  labs(title = "Densidade da Idade dos Pacientes",
       x = "Idade",
       y = "Densidade")
```

### Comparação entre categorias

#### Idade e status vital

Com o intuito de identificar possíveis associações entre a idade dos pacientes e o respetivo estado vital, foi realizada uma análise comparativa entre a variável **age_at_index** e **vital_status**. Esta comparação visa explorar se a sobrevivência dos indivíduos está relacionada com a sua idade à data do diagnóstico.

Para tal, foi construído um gráfico de **boxplot** recorrendo à função **ggplot()**, que permite visualizar a distribuição da idade em cada uma das categorias de estado vital (*Alive* e *Dead*). O gráfico revela uma tendência clara: os pacientes falecidos apresentam, em média, idades mais elevadas em comparação com os pacientes que se encontram vivos.

Esta tendência é corroborada pelas estatísticas descritivas geradas para cada grupo, as quais evidenciam uma diferença de aproximadamente cinco anos tanto na mediana como na média das idades entre os dois estados vitais. Tal padrão sugere que a idade pode desempenhar um papel relevante na sobrevivência dos pacientes com cancro endometrial, embora sejam necessárias análises mais aprofundadas para confirmar uma relação estatisticamente significativa.

```{r, echo=FALSE}
#Idade média dos pacientes vivos vs. mortos:
ggplot(metadata_subset[!is.na(metadata_subset$age_at_index), ], aes(x = vital_status, y = age_at_index)) +
  geom_boxplot(fill = "lightcoral") +
  theme_minimal() +
  labs(title = "Idade por Status Vital", x = "Status Vital", y = "Idade") +
  theme(plot.title = element_text(hjust = 0.5))

tapply(metadata_subset$age_at_index, metadata_subset$vital_status, summary)

```

#### Idade e tipo de tecido

Foi realizada uma análise comparativa entre a idade dos pacientes (**age_at_index**) e o tipo de tecido (**tissue_type**) com o objetivo de identificar possíveis padrões etários associados à presença de tecido tumoral ou normal. Para esta análise, foi gerado um gráfico de **boxplot**, que permite observar a distribuição das idades nos dois grupos de tecido (*normal* e *tumor*).

A análise revela que os pacientes com tecido tumoral tendem a ser, em média, mais velhos em comparação com os pacientes com tecido normal. Este padrão é também corroborado pelas estatísticas descritivas, que indicam que tanto a mediana quanto a média das idades são mais elevadas no grupo de tecido tumoral, sugerindo uma maior prevalência de cancro em faixas etárias mais avançadas.

```{r, echo=FALSE}
# Pacientes com tumor x tecido normal: idade média
ggplot(metadata_subset[!is.na(metadata_subset$age_at_index), ], aes(x = tissue_type, y = age_at_index)) +
  geom_boxplot(fill = "lightcoral") +
  theme_minimal() +
  labs(title = "Idade por Tipo de Tecido", x = "", y = "Idade") +
  theme(plot.title = element_text(hjust = 0.5))

tapply(metadata_subset$age_at_index, metadata_subset$tissue_type, summary)

```

#### Status vital por classificação do tumor

Foi realizada uma análise para investigar a distribuição do status vital (**vital_status**) em relação à classificação do tumor (**classification_of_tumor**), com o objetivo de identificar padrões associados à sobrevivência dos pacientes em diferentes tipos de tumor. Para esta análise, foi gerado um gráfico de barras empilhadas (utilizando **geom_bar**), que permite visualizar as proporções de pacientes vivos e falecidos em cada categoria de classificação do tumor.

A visualização indica que a grande maioria dos pacientes na categoria *primary* está viva, o que sugere que, para este grupo, a taxa de sobrevivência é relativamente alta. Por outro lado, na categoria *others*, que agrupa as classificações metastáticas, de recidiva e primárias anteriores, observa-se uma proporção maior de óbitos em comparação com a categoria *primary*. Este padrão pode indicar que tumores classificados como metastáticos ou recidivantes estão associados a um pior prognóstico, refletindo uma menor taxa de sobrevivência.

```{r, echo=FALSE}
#Frequência de vivos/mortos por tipo de tumor
ggplot(tumor_class[!is.na(tumor_class$age_at_index), ], 
       aes(x = classification_of_tumor, fill = vital_status)) +
  geom_bar(position = "fill") +  # proporções
  theme_minimal() +
  labs(title = "Proporção de Status Vital por Classificação do Tumor",
       x = "Classificação do Tumor", y = "Proporção") +
  scale_y_continuous(labels = scales::percent) +
  scale_fill_manual(values = c("Dead" = "lightgreen", "Alive" = "lightcoral"))

tapply(tumor_class$age_at_index, tumor_class$vital_status, summary)

```

### Testes de Hipótese

Para todos os testes de hipótese, foi considerado um valor de p \< 0.05 como indicativo de significância estatística.

Para avaliar se a variável numérica **age_at_index** segue uma distribuição normal, foi aplicado o **teste de normalidade de Shapiro-Wilk**, onde:

-   **H₀ (Hipótese nula):** Os dados seguem uma distribuição normal.

-   **H₁ (Hipótese alternativa):** Os dados não seguem uma distribuição normal.

Este teste visa determinar se os dados se distribuem de forma normal, o que é uma suposição comum em muitos testes estatísticos paramétricos.

```{r}
shapiro.test(metadata_subset$age_at_index)
```

O teste resultou em um **valor de p** **inferior a 0.05**, o que leva à **rejeição da hipótese nula**. Este resultado indica que os dados de **age_at_index** não seguem uma distribuição normal, sugerindo a necessidade de utilizar métodos estatísticos não paramétricos para análises subsequentes. 

#### Vital Status vs. Age at Index

Para avaliar se existe uma diferença significativa na **idade média** entre os pacientes **vivos** e **falecidos**, foi utilizado o **teste de Mann-Whitney (teste de soma de postos de Wilcoxon)**. Este teste foi escolhido devido à natureza **não paramétrica** dos dados, uma vez que já foi verificado que a variável **age_at_index** não segue uma distribuição normal.

As **hipóteses** formuladas para este teste foram:

-   **H₀ (Hipótese nula):** A média da idade dos pacientes vivos é igual à média dos pacientes mortos.

-   **H₁ (Hipótese alternativa):** A média da idade dos pacientes vivos é diferente da média dos pacientes mortos.

```{r}
wilcox.test(age_at_index ~ vital_status, data = metadata_subset)
```

O teste resultou em um **valor de p inferior a 0.05**, o que leva à **rejeição da hipótese nula**. Esse resultado indica que **a idade média dos pacientes vivos é significativamente diferente da idade média dos pacientes falecidos**, com uma diferença significativa nas idades entre os dois grupos.

#### Age at Index vs. Tissue Type

Para investigar se a **idade média** dos pacientes difere entre os grupos de **tecido normal** e **tecido tumoral**, foi utilizado o **teste de Mann-Whitney (teste de soma de postos de Wilcoxon)**, devido à natureza **não paramétrica** dos dados.

As **hipóteses** formuladas para este teste foram:

-   **H₀ (Hipótese nula):** A média da idade dos pacientes é igual entre os tecidos normais e tumorais.

-   **H₁ (Hipótese alternativa):** A média da idade dos pacientes difere entre os tecidos normais e tumorais.

```{r}
wilcox.test(age_at_index ~ tissue_type, data = metadata_subset)
```

O resultado do teste apresentou um **valor de p inferior a 0.05**, o que leva à **rejeição da hipótese nula**. Este resultado indica que **a média de idade dos pacientes com tecido tumoral é significativamente diferente da média de idade dos pacientes com tecido normal**.

#### Age at Index vs. Primary Diagnosis

Para avaliar se a **idade média** dos pacientes difere entre os **diferentes diagnósticos primários**, foi utilizado o **teste de Kruskal-Wallis**. Este teste foi escolhido devido à natureza **não paramétrica** da distribuição de idades e à variável categórica do diagnóstico primário.

As **hipóteses** formuladas para este teste foram:

-   **H₀ (Hipótese nula):** A média da idade dos pacientes é igual entre todos os diagnósticos primários.

-   **H₁ (Hipótese alternativa):** A média da idade dos pacientes difere entre pelo menos dois diagnósticos primários.

```{r}
kruskal.test(age_at_index ~ primary_diagnosis, data = diagnosis_filtered)
```

O teste resultou em um **valor de p inferior a 0.05**, o que leva à **rejeição da hipótese nula**. Esse resultado indica que **há uma diferença significativa na idade média** entre os pacientes com diferentes diagnósticos primários, sugerindo que a idade pode ser um fator associado ao tipo de diagnóstico primário.

#### Age at Index vs. Classification of Tumor

Para investigar se a **idade média** dos pacientes difere entre os **diferentes tipos de tumor**, foi aplicado o **teste de Kruskal-Wallis**. Este teste foi escolhido devido à variável de **classificação do tumor** ser categórica e à distribuição **não paramétrica** das idades.

As **hipóteses** formuladas para este teste foram:

-   **H₀ (Hipótese nula):** Não há diferença significativa entre as idades e os diferentes tipos de tumor.

-   **H₁ (Hipótese alternativa):** Pelo menos um tipo de tumor tem uma idade média diferente.

```{r}
kruskal.test(age_at_index ~ classification_of_tumor, data = tumor_class)
```

O teste resultou em um **valor de p superior a 0.05**, o que leva à **não rejeição da hipótese nula**. Esse resultado indica que **não há diferença significativa na idade média** entre os diferentes tipos de tumor, sugerindo que a idade dos pacientes pode não estar associada de forma relevante ao tipo de tumor classificado.

#### Vital Status vs. Classification of Tumor

Para investigar a **associação** entre o **status vital (vital_status)** e a **classificação do tumor (classification_of_tumor)**, foi utilizado o **teste de qui-quadrado de Pearson**, com a **correção de continuidade de Yates**, para avaliar se as duas variáveis são independentes ou se existe uma associação significativa entre elas.

As **hipóteses** formuladas para este teste foram:

-   **H₀ (Hipótese nula):** Não há associação entre o status vital e a classificação do tumor (as duas variáveis são independentes).

-   **H₁ (Hipótese alternativa):** Existe uma associação significativa entre o status vital e a classificação do tumor.

```{r}
contingency_table <- table(tumor_class$vital_status, tumor_class$classification_of_tumor)
chisq.test(contingency_table)
```

Com base nos resultados do teste, obteve-se um **valor de p inferior a 0.05**, o que leva à **rejeição da hipótese nula**. Este resultado indica que existe uma **associação significativa** entre o status vital dos pacientes e a classificação do tumor, sugerindo que o tipo de tumor pode estar relacionado ao desfecho clínico, ou seja, se o paciente está vivo ou falecido.

## Análise de expressão diferencial

Com base nos dados previamente pré-processados e filtrados, procedeu-se à análise de expressão diferencial recorrendo ao pacote DESeq2, com o objetivo de identificar genes cuja expressão se apresenta significativamente alterada entre os grupos de pacientes vivos e falecidos, nos dois subtipos tumorais mais prevalentes: Endometrioid adenocarcinoma (EA) e Serous cystadenocarcinoma (SC).

Antes da execução da análise, foi realizado um filtro adicional nos dados de contagem génica, de modo a assegurar maior robustez estatística. Foram retidos apenas os genes que apresentavam uma contagem superior a 20 em pelo menos 4 amostras, o que permitiu excluir genes com expressão residual ou esporádica. Após esta etapa de filtragem, foram consideradas cerca de 27 mil genes e 404 amostras, a partir de um total inicial de aproximadamente 57 mil genes. Este critério permitiu focar a análise em genes com expressão biologicamente relevante, aumentando a fiabilidade dos resultados obtidos.

### Endemetrioid adenocarcinoma (EA)

```{r, message=FALSE, warning=FALSE}

#Expressao diferencial

#vital_status x EA
# 1. Filtrar metadados: apenas Endometrioid adenocarcinoma, NOS e sem NAs
EA_meta <- metadata_subset %>%
  filter(primary_diagnosis == "Endometrioid adenocarcinoma, NOS" & !is.na(vital_status))

# 2. Garantir que os nomes das colunas em contagens correspondem às amostras
rna_EA <- rna_counts[, rownames(EA_meta)]

# 3. Filtrar genes: manter genes com contagem ≥ 20 em pelo menos 4 amostras
rna_filtered_EA <- rowSums(rna_EA >= 20) >= 4
rna_counts_filtrado <- rna_EA[rna_filtered_EA, ]

# 4. Criar objeto DESeq2
dds_EA <- DESeqDataSetFromMatrix(countData = rna_counts_filtrado,
                                 colData = EA_meta,
                                 design = ~ vital_status)

# 5. Transformar caracteres em fatores (se necessário)
dds_EA$vital_status <- factor(dds_EA$vital_status)

# 6. Executar DESeq2
dds_EA <- DESeq(dds_EA)

# 7. Resultados: comparar Dead vs Alive (Dead - referência por padrão)
res_EA <- results(dds_EA, contrast = c("vital_status", "Dead", "Alive"))

# 8. Ver resumo e visualizar top genes
summary(res_EA)

```

Foram considerados diferencialmente expressos os genes que apresentaram um valor de padj \< 0,1 (ajustado para múltiplos testes) e um valor absoluto de log₂FoldChange superior a 1, correspondendo a alterações de expressão com relevância estatística e biológica.

Com base nestes critérios, a análise identificou um total de 27326 genes diferencialmente expressos entre pacientes vivos e falecidos no subtipo Endometrioid adenocarcinoma (EA). Dentre estes, 2781 genes apresentaram regulação positiva (ou seja, foram sobre-expressos nos pacientes falecidos), enquanto 1550 genes evidenciaram regulação negativa (ou seja, foram sub-expressos nos mesmos).

A maior quantidade de genes sobre-expressos (2.781 genes) nos pacientes falecidos pode refletir a ativação de vias biológicas que favorecem a agressividade tumoral, como proliferação celular, resistência à apoptose e evasão da resposta imune. Por outro lado, os 1.550 genes sub-expressos podem indicar a inibição de processos celulares importantes, como reparo de DNA, diferenciação celular ou resposta imunológica, que poderiam contribuir para a piora do prognóstico e a falência terapêutica nos pacientes que não sobreviveram.

```{r, echo=FALSE}

#plotar gráfico de DE
DESeq2::plotMA(res_EA, main="DESeq2", ylim=c(-6,6))
```

```{r, echo=FALSE}
res_df <- as.data.frame(res_EA) 
res_df$gene <- rownames(res_EA)
res_df$significant <- ifelse(res_df$padj < 0.1 & abs(res_df$log2FoldChange) > 1, "Significativo", "Não significativo")


# Transformar o objeto de resultados em um data frame
res_df_EA <- as.data.frame(res_EA)
res_df_EA$gene <- rownames(res_df_EA)

# Criar a coluna 'regulation' com base em critérios de significância
res_df_EA <- res_df %>%
  mutate(regulation = case_when(
    padj < 0.1 & log2FoldChange > 1 ~ "Up",
    padj < 0.1 & log2FoldChange < -1 ~ "Down",
    TRUE ~ "Not Sig"
  ))

```

### Serous cystadenocarcinoma (SC)

```{r, message=FALSE, warning=FALSE}
#vital_status x SC 

# 1. Filtrar metadados: apenas Serous cystadenocarcinoma, NOS e sem NAs
SC_meta <- metadata_subset %>%
  filter(primary_diagnosis == "Serous cystadenocarcinoma, NOS" & !is.na(vital_status))

# 2. Garantir que os nomes das colunas em contagens correspondem às amostras
rna_SC <- rna_counts[, rownames(SC_meta)]

# 3. Filtrar genes: manter genes com contagem ≥ 20 em pelo menos 4 amostras
rna_filtered_SC <- rowSums(rna_SC >= 20) >= 4
rna_counts_filtrado_SC <- rna_SC[rna_filtered_SC, ]

# 4. Criar objeto DESeq2
dds_SC <- DESeqDataSetFromMatrix(countData = rna_counts_filtrado_SC,
                                 colData = SC_meta,
                                 design = ~ vital_status)

# 5. Transformar caracteres em fatores (se necessário)
dds_SC$vital_status <- factor(dds_SC$vital_status)

# 6. Executar DESeq2
dds_SC <- DESeq(dds_SC)

# 7. Resultados: comparar Dead vs Alive (Dead - referência por padrão)
res_SC <- results(dds_SC, contrast = c("vital_status", "Dead", "Alive"))

# 8. Ver resumo e visualizar top genes
summary(res_SC)


```

Da mesma forma que foi realizado no subtipo Endometrioid adenocarcinoma (EA), também foi aplicado um filtro adicional nos dados de contagem gênica para o subtipo Serous cystadenocarcinoma (SC), com o objetivo de garantir maior robustez estatística na análise de expressão diferencial. A análise de expressão diferencial para SC revelou que, dos genes filtrados, 224 genes apresentaram regulação positiva (ou seja, foram sobre-expressos nos pacientes falecidos), enquanto 393 genes apresentaram regulação negativa (ou seja, foram sub-expressos nos mesmos).

A identificação de uma maior quantidade de genes sub-expressos nos pacientes falecidos pode refletir a inibição de processos celulares importantes, como a resposta imune e mecanismos de reparação celular, enquanto os genes sobre-expressos podem estar associados a processos que favorecem a progressão e a agressividade do tumor. Esses padrões transcriptômicos podem fornecer pistas sobre mecanismos moleculares subjacentes ao comportamento clínico do câncer de endométrio, especialmente no subgrupo de pacientes com Serous cystadenocarcinoma, o que pode ser útil para futuras estratégias terapêuticas, além de contribuir para uma melhor compreensão das características moleculares deste subtipo tumoral.

```{r, echo=FALSE}

#plotar gráfico de DE
DESeq2::plotMA(res_SC, main="DESeq2", ylim=c(-6,6))
```

```{r, message=FALSE, warning=FALSE, echo=FALSE}
res_df_SC <- as.data.frame(res_SC) 
res_df_SC$gene <- rownames(res_SC)
res_df_SC$significant <- ifelse(res_df_SC$padj < 0.1 & abs(res_df_SC$log2FoldChange) > 1, "Significativo", "Não significativo")


#Visualizar expressão dos top20 genes em vital_status vs SC 
# Transformar o objeto de resultados em um data frame
res_df_SC <- as.data.frame(res_SC)
res_df_SC$gene <- rownames(res_df_SC)

# Criar a coluna 'regulation' com base em critérios de significância
res_df_SC <- res_df_SC %>%
  mutate(regulation = case_when(
    padj < 0.1 & log2FoldChange > 1 ~ "Up",
    padj < 0.1 & log2FoldChange < -1 ~ "Down",
    TRUE ~ "Not Sig"
  ))

```

### Análise de enriquecimento

Com o objetivo de interpretar funcionalmente os genes diferencialmente expressos entre pacientes vivos e mortos, foi realizada uma análise de enriquecimento baseada na ontologia Gene Ontology – Biological Process (<GO:BP>). O primeiro passo consistiu na filtragem dos genes significativamente expressos, selecionando apenas aqueles com valor de padj inferior a 0.05 e variação absoluta de expressão (\|log2FoldChange\|) superior a 1, de forma a garantir a relevância biológica dos genes incluídos. Em seguida, os identificadores genéticos em formato ENSEMBL foram convertidos para ENTREZ IDs, conforme requerido pelas ferramentas de enriquecimento funcional. Esta conversão foi realizada com recurso à base de dados org.Hs.eg.db, tendo sido removidos os genes que não puderam ser mapeados. Posteriormente, foi aplicada a função enrichGO() do pacote clusterProfiler para identificar os termos de processos biológicos sobre-representados entre os genes selecionados.

```{r, message=FALSE, warning=FALSE}

##Enrequicimento

#Análise de Enriquecimento Funcional para EA

# Filtrar genes significativos (p < 0.05 e |log2FC| > 1)
EA_genes_sig <- res_df_EA %>% filter(padj < 0.05 & abs(log2FoldChange) > 1)
EA_genes_ids <- sub("\\..*", "", EA_genes_sig$gene)

# Converter ENSEMBL para ENTREZ ID
EA_entrez_ids <- mapIds(org.Hs.eg.db,
                        keys = EA_genes_ids,
                        column = "ENTREZID",
                        keytype = "ENSEMBL",
                        multiVals = "first")

# Remover NAs
EA_entrez_ids <- na.omit(EA_entrez_ids)

# Enriquecimento GO - Biological Process
EA_GO_enrich <- enrichGO(gene = EA_entrez_ids,
                         OrgDb = org.Hs.eg.db,
                         keyType = "ENTREZID",
                         ont = "BP",
                         pAdjustMethod = "BH",
                         qvalueCutoff = 0.05,
                         readable = TRUE)

```

```{r, echo=FALSE}
#Guardar EA
EA_go_df <- as.data.frame(EA_GO_enrich)
write.csv(EA_go_df, file = "GO_enrichment_EA.csv", row.names = FALSE)
```

```{r, echo=FALSE, message=FALSE, warning=FALSE}
# Tabela EA

# 1. Limpar os ENSEMBL IDs do res_df_EA
res_df_EA$ensembl_clean <- sub("\\..*", "", res_df_EA$gene)

# 2. Mapear ENSEMBL → símbolo de gene (SYMBOL)
res_df_EA$symbol <- mapIds(org.Hs.eg.db,
                           keys = res_df_EA$ensembl_clean,
                           column = "SYMBOL",
                           keytype = "ENSEMBL",
                           multiVals = "first")

# 3. Separar os geneIDs de cada termo GO (enrichGO EA)
EA_GO_df_split <- as.data.frame(EA_GO_enrich) %>%
  filter(p.adjust < 0.05) %>%
  separate_rows(geneID, sep = "/") %>%
  dplyr::rename(symbol = geneID)

# 4. Juntar os símbolos com os log2FoldChange
EA_GO_merged <- EA_GO_df_split %>%
  left_join(res_df_EA, by = "symbol")

# 5. Calcular a média e o desvio padrão de log2FC por termo GO
EA_GO_summary <- EA_GO_merged %>%
  group_by(ID, Description) %>%
  summarise(
    mean_log2FC = mean(log2FoldChange, na.rm = TRUE),
    sd_log2FC = sd(log2FoldChange, na.rm = TRUE),
    Count = n(),
    p.adjust = first(p.adjust)
  ) %>%
  arrange(desc(abs(mean_log2FC)))  # ordenar pela magnitude (positivo ou negativo)

print(head(EA_GO_summary[order(-EA_GO_summary$Count), ], 5))


barplot(EA_GO_enrich, showCategory = 15, title = "GO BP - EA") +
  scale_fill_gradient(low = "lightcoral", high = "lightgreen") +
  theme_minimal() +
  theme(
    plot.title = element_text(hjust = 0.5, size = 14, face = "bold"),
    axis.text.y = element_text(size = 7),
    axis.title.x = element_text(size = 12),
    legend.title = element_text(size = 10),
    legend.text = element_text(size = 9)
  )

```

A anotação funcional dos genes diferencialmente expressos no subtipo Endometrioid adenocarcinoma (EA) foi realizada com base na ontologia Gene Ontology – Biological Process (<GO:BP>), com o objetivo de identificar processos biológicos enriquecidos que possam estar associados ao estado vital dos pacientes. Foram considerados termos com valor de q inferior a 0.05, garantindo robustez estatística à interpretação funcional. A análise revelou um conjunto consistente de processos imunitários e celulares significativamente representados entre os genes diferencialmente expressos. Os termos mais relevantes incluem:

-   Resposta imune humoral (<GO:0006959>): A presença de genes como C7, FCER2 e CXCL12, envolvidos na ativação de respostas imunes humorais e sinalização de células B, sugere uma tentativa de resposta imune adaptativa em pacientes falecidos. Esta ativação pode refletir inflamação crónica ou uma resposta ineficaz à progressão tumoral;
-   Citotoxicidade celular (<GO:0031640>): Genes como GNLY (granulisina) estão associados a processos de destruição celular mediados pelo sistema imune, incluindo a ação de linfócitos T e células NK. A sua sobre-expressão pode estar relacionada com fenótipos inflamatórios agressivos, refletindo um microambiente tumoral com intensa atividade imune;
-   Atividade antimicrobiana (<GO:0061844>): A expressão aumentada de genes como DEFA5, DEFA6 e PGLYRP3 aponta para uma ativação de mecanismos de defesa inatos que, embora tipicamente direcionados a patógenos, podem também ser ativados em contextos tumorais com infiltração imune ou necrose tecidular;
-   Regulação do potencial de membrana (<GO:0042391>): Genes como SCN1A, GABRA2 e ATP1A2, que codificam canais iónicos e transportadores associados à homeostase eletrofisiológica, estavam enriquecidos. Estas alterações podem afetar o comportamento celular, como proliferação e resposta a estímulos do microambiente.

De forma geral, os genes associados a estes termos encontravam-se maioritariamente sobre-expressos em pacientes falecidos, o que pode refletir uma ativação compensatória ou desregulada de vias imunitárias, inflamatórias e de stress celular. Estes resultados reforçam a hipótese de que, no subtipo EA, a pior sobrevivência pode estar associada a um microambiente tumoral inflamatório e disfuncional, com perda da organização tecidular e ativação de vias relacionadas com evasão imune e progressão tumoral.

```{r, message=FALSE, warning=FALSE}
#Enriquecimento para SC

SC_genes_sig <- res_df_SC %>% filter(padj < 0.05 & abs(log2FoldChange) > 1)
SC_genes_ids <- sub("\\..*", "", SC_genes_sig$gene)

SC_entrez_ids <- mapIds(org.Hs.eg.db,
                        keys = SC_genes_ids,
                        column = "ENTREZID",
                        keytype = "ENSEMBL",
                        multiVals = "first")

SC_entrez_ids <- na.omit(SC_entrez_ids)

SC_GO_enrich <- enrichGO(gene = SC_entrez_ids,
                         OrgDb = org.Hs.eg.db,
                         keyType = "ENTREZID",
                         ont = "BP",
                         pAdjustMethod = "BH",
                         qvalueCutoff = 0.05,
                         readable = TRUE)
```

```{r, echo=FALSE, message=FALSE, warning=FALSE}

# Guardar em CSV
SC_go_df <- as.data.frame(SC_GO_enrich)
write.csv(SC_go_df, file = "GO_enrichment_SC.csv", row.names = FALSE)


# Tabela SC

# 1. Limpar IDs ENSEMBL no res_df_SC
res_df_SC$ensembl_clean <- sub("\\..*", "", res_df_SC$gene)

# 2. Mapear ENSEMBL → SYMBOL
res_df_SC$symbol <- mapIds(org.Hs.eg.db,
                           keys = res_df_SC$ensembl_clean,
                           column = "SYMBOL",
                           keytype = "ENSEMBL",
                           multiVals = "first")

# 3. Separar os genes em cada termo GO
SC_GO_df_split <- as.data.frame(SC_GO_enrich) %>%
  filter(p.adjust < 0.05) %>%
  separate_rows(geneID, sep = "/") %>%
  dplyr::rename(symbol = geneID)

# 4. Juntar com log2FoldChange dos genes
SC_GO_merged <- SC_GO_df_split %>%
  left_join(res_df_SC, by = "symbol")

# 5. Calcular a média do log2FoldChange por termo GO
SC_GO_summary <- SC_GO_merged %>%
  group_by(ID, Description) %>%
  summarise(
    mean_log2FC = mean(log2FoldChange, na.rm = TRUE),
    sd_log2FC = sd(log2FoldChange, na.rm = TRUE),
    Count = n(),
    p.adjust = first(p.adjust)
  ) %>%
  arrange(desc(abs(mean_log2FC)))  # ordenar pela magnitude da média

print(head(SC_GO_summary[order(-SC_GO_summary$Count), ], 5))

barplot(SC_GO_enrich, showCategory = 15, title = "GO BP - SC") +
  scale_fill_gradient(low = "lightcoral", high = "lightgreen") +
  theme_minimal() +
  theme(
    plot.title = element_text(hjust = 0.5, size = 14, face = "bold"),
    axis.text.y = element_text(size = 7),
    axis.title.x = element_text(size = 12),
    legend.title = element_text(size = 10),
    legend.text = element_text(size = 9)
  )

```

Para o subtipo Serous cystadenocarcinoma (SC), foi igualmente realizada uma análise de enriquecimento funcional com base em termos da ontologia GO – Biological Process, considerando os genes diferencialmente expressos entre pacientes vivos e mortos (critério: padj \< 0.05 e \|log2FoldChange\| \> 1). A análise permitiu identificar múltiplos processos biológicos significativamente enriquecidos, refletindo alterações moleculares específicas associadas ao estado vital neste subtipo mais agressivo de cancro endometrial. Entre os principais processos destacam-se:

-   Organização dos nucleossomas (<GO:0034728>), um processo crítico na estruturação da cromatina e regulação epigenética da transcrição. Os genes H2BC4, H2BC7 e H4C2, todos presentes nos dados, foram identificados como associados a este termo e mostraram-se diferencialmente expressos em pacientes falecidos, sugerindo alterações na compactação do DNA e no controlo da expressão génica;

-   Resposta imune da mucosa (<GO:0002227>): Essencial na defesa de superfícies epiteliais, onde genes como BPIFB1 demonstra expressão aumentada nos pacientes falecidos, indicando um possível papel do sistema imune inato no microambiente tumoral.

A análise da expressão génica dos genes associados aos termos enriquecidos revelou que a maioria se encontra sobre-expressa em pacientes falecidos. Este padrão sugere que o subtipo SC apresenta alterações profundas na organização da cromatina, bem como uma ativação imunológica significativa, que pode refletir tanto mecanismos de resposta antitumoral como processos inflamatórios crónicos que favorecem a progressão da doença.

Com base na análise de enriquecimento funcional realizada para os dois principais subtipos de cancro endometrial — Endometrioid adenocarcinoma (EA) e Serous cystadenocarcinoma (SC) — foi possível identificar processos biológicos distintos e marcadamente relevantes associados ao estado vital dos pacientes. No subtipo EA, os processos mais enriquecidos estiveram predominantemente ligados a respostas imunitárias (como a resposta humoral e a citotoxicidade celular), bem como a mecanismos celulares fundamentais, incluindo adesão célula-célula e regulação do potencial de membrana. Estes resultados sugerem uma possível relação entre ativação imune exacerbada, inflamação crónica e desorganização estrutural tecidular em pacientes com pior prognóstico. Por outro lado, no subtipo SC, destacaram-se processos relacionados à organização dos nucleossomas e à resposta imune da mucosa, indicando um cenário molecular mais complexo. Nestes pacientes, alterações epigenéticas profundas e ativação imunológica desregulada parecem coexistir, refletindo a natureza mais agressiva deste subtipo e sua associação com menor sobrevivência. De forma geral, a anotação funcional dos genes diferencialmente expressos indica que o estado vital dos pacientes com cancro endometrial está fortemente associado à desregulação de vias imunológicas, inflamatórias e epigenéticas. Estes mecanismos podem representar potenciais alvos para investigação clínica e desenvolvimento de estratégias terapêuticas mais eficazes e personalizadas.

# Segunda Fase

## Instalação e importação dos packages

```{r, echo=FALSE, warning=FALSE, message=FALSE}

if (!requireNamespace("dendextend", quietly = TRUE)) install.packages("dendextend")
library(dendextend)
if (!requireNamespace("randomForest", quietly = TRUE)) install.packages("randomForest")
if (!requireNamespace("smotefamily", quietly = TRUE)) {
  install.packages("smotefamily", repos = "https://cloud.r-project.org")
}

library(smotefamily)
library(randomForest)
library(ggplot2)
library(dendextend)
library(class)
library(caret)
library(e1071)
```

## PCA

A técnica de Análise de Componentes Principais (PCA) foi utilizada com o objetivo de simplificar a complexidade dos dados de expressão gênica, que envolvem milhares de variáveis (genes). O PCA permite reduzir a dimensionalidade do conjunto de dados, concentrando a maior parte da variabilidade em um número menor de componentes principais. Isso facilita a visualização e interpretação dos dados, além de possibilitar a identificação de padrões globais, agrupamentos naturais entre as amostras e potenciais outliers. Por ser uma técnica linear, eficiente e de fácil interpretação, o PCA mostrou-se particularmente adequado para a análise exploratória inicial deste estudo.

Primeiramente, calcula-se a variância da expressão para cada gene a partir da matriz rna_normalized, onde cada linha representa um gene e cada coluna uma amostra. Em seguida, são selecionados os 50 genes com maior variância, pois esses genes são os que mais contribuem para a variação entre as amostras, sendo assim mais informativos para a análise exploratória.

Com os dados de expressão desses 50 genes, realiza-se a transposição da matriz para adequá-la ao formato esperado pela função prcomp, que executa a PCA. Nessa transposição, cada linha passa a representar uma amostra e cada coluna um gene. A análise de PCA é então executada sem escalonamento adicional (ou seja, scale. = FALSE), gerando os componentes principais que capturam a maior parte da variação nos dados.

```{r}

# Select genes by variance
rna_var = apply(rna_normalized,1,var)
top_genes_var = names(sort(rna_var, decreasing = TRUE))[1:50]
exprs_top = rna_normalized[top_genes_var,]
exprs_top <- exprs_top[, !is.na(metadata_subset[match(colnames(exprs_top), rownames(metadata_subset)), "vital_status"])] # Remover colunas (amostras) de exprs_top com vital_status NA

rna_go <- rna_normalized

# PCA

pca_go <- prcomp(t(exprs_top), scale. = FALSE)
summary(pca_go)
```

Na análise de componentes principais (PCA), o objetivo geralmente é reduzir a dimensionalidade dos dados identificando um número menor de componentes que, juntos, expliquem uma alta porcentagem da variância total, como 80% ou 90%. No caso analisado, o primeiro componente principal (PC1) apresenta o maior desvio padrão (2,3380) e é responsável pela maior proporção individual da variância, explicando 10,91% do total. Quando consideramos os dois primeiros componentes, PC1 e PC2, a variância explicada de forma cumulativa é de aproximadamente 18,54% (soma de 10,91% e 7,62%). Observando a tabela de resumo da PCA, percebe-se que a partir do componente principal de número 33, a variância acumulada atinge aproximadamente 90,73%. Isso indica que os primeiros 33 componentes principais são suficientes para capturar a grande maioria da variabilidade presente nos dados, o que pode ser útil para análises subsequentes como clustering.

Após a Análise de Componentes Principais (PCA), os scores dos componentes principais (PCs) são convertidos em um data frame para facilitar a manipulação e visualização. Em seguida, cada amostra recebe sua respetiva informação de status vital (vivo ou morto) e de diagnóstico primário (Endometrioid adenocarcinoma ou Serous cystadenocarcinoma). As amostras com status vital ausente ou com diagnóstico classificado como "Others" são removidas da análise. O gráfico é gerado com a biblioteca ggplot2, onde os pacientes são representados no espaço formado pelos dois primeiros componentes principais (PC1 e PC2). Os pontos são coloridos de acordo com o status vital (verde para vivos e coral para mortos) e o gráfico é facetado por diagnóstico primário, permitindo observar se há padrões de separação entre grupos de pacientes com base nos seus perfis de expressão gênica.

```{r, echo=FALSE}
pca_df <- as.data.frame(pca_go$x)

pca_df$vital_status <- metadata_subset[match(rownames(pca_df), rownames(metadata_subset)), "vital_status"]
pca_df <- pca_df[!is.na(pca_df$vital_status), ]  # remover linhas sem status

pca_df$primary_diagnosis <- diagnosis_filtered[match(rownames(pca_df), rownames(diagnosis_filtered)), "primary_diagnosis"]

pca_df <- pca_df[!is.na(pca_df$vital_status), ]
pca_df_filtered <- pca_df %>% 
  filter(primary_diagnosis != "Others")

# PCA plot com pontos menores e facet pelo diagnóstico
ggplot(pca_df_filtered, aes(x = PC1, y = PC2, color = vital_status)) +
  geom_point(size = 1.5) +
  theme_minimal() +
  scale_color_manual(values = c(
    "Alive" = "lightgreen",
    "Dead" = "lightcoral")) + 
  ggtitle("Análise de PCA") +
  theme(plot.title = element_text(hjust = 0.5)) +
  labs(
       x = "PC1",
       y = "PC2",
       color = "Vital Status") +
  facet_wrap(~primary_diagnosis)

```

A distribuição dos pontos no espaço PCA não revelou qualquer separação clara entre os grupos de pacientes vivos e mortos. Em ambos os diagnósticos considerados (Endometrioid adenocarcinoma, NOS e Serous cystadenocarcinoma, NOS), observa-se uma sobreposição substancial entre os dois grupos de status vital. A variabilidade capturada por PC1 e PC2 parece estar relacionada a outras fontes de variação que não o desfecho clínico de interesse.

Adicionalmente, observa-se que a maioria das amostras se encontra concentrada numa faixa estreita do espaço PCA, com alguns outliers mais distantes, particularmente ao longo do segundo componente principal (PC2). Estes resultados indicam que, com base na redução linear da dimensionalidade por PCA, não é possível identificar uma associação evidente entre os perfis de expressão gênica e o status vital dos pacientes. Tal constatação motivou a aplicação de um outro método de agrupamento não supervisionado, nomeadamente o clustering hierárquico.

##Clustering

Como abordagem complementar à análise de componentes principais (PCA), foi aplicado o método de clustering hierárquico com o objetivo de investigar potenciais agrupamentos com base na expressão gênica. Para tal, utilizou-se a matriz exprs_top, contendo os genes mais variáveis, a partir da qual se calcularam matrizes de distâncias euclidianas entre as amostras. A análise foi conduzida separadamente para cada grupo de diagnóstico primário, permitindo avaliar se determinados primary diagnosis apresentam padrões de expressão mais estruturados em função do status vital.

Em cada grupo, aplicou-se o algoritmo de agrupamento hierárquico (hclust), e os resultados foram representados sob a forma de dendrogramas. Para facilitar a interpretação visual, os rótulos das amostras foram coloridos de acordo com o status vital dos indivíduos (verde para vivos e coral para mortos).

```{r,echo=FALSE}
#Clustering

dist_go <- dist((exprs_top))
hc_go <- hclust(dist_go)

# Converter para dendrograma
dend <- as.dendrogram(hc_go)

pca_df <- pca_df[!is.na(pca_df$vital_status), ]
# Garantir que só usamos as amostras presentes em exprs_top
status <- EA_meta[match(colnames(exprs_top), rownames(EA_meta)), "vital_status"]

status <- status[!is.na(status)]

label_colors <- ifelse(status == "Alive", "lightgreen", "lightcoral")

# Aplicar as cores aos rótulos (na ordem do dendrograma)
labels_colors(dend) <- label_colors[order.dendrogram(dend)]

# Aplicar cores aos rótulos
labels_colors(dend) <- label_colors[order.dendrogram(dend)]

par(mar = c(10, 4, 4, 2))  # margens padrão (bottom, left, top, right)
par(cex = 0.7)  # reduz o tamanho da fonte geral, inclusive labels

plot(dend, main = "Clustering hierárquico das amostras - por status vital")
legend("topright", legend = c("Alive", "Dead"), fill = c("lightgreen", "lightcoral"), border = NA)

```

A análise de clustering hierárquico das amostras de pacientes com EA e SC não revelou agrupamentos bem definidos com base no status vital. Para o grupo EA, as amostras rotuladas como "Dead" (coral) estão distribuídas de forma esparsa entre os ramos do dendrograma, sem uma formação clara de um agrupamento coeso que reúna preferencialmente amostras de pacientes falecidos ou vivos. Isso sugere que os perfis de expressão gênica dos pacientes com EA não se agrupam de maneira a refletir diretamente o status vital, e o padrão de expressão dos genes mais variáveis não distingue, de forma evidente, os dois grupos.

```{r,echo=FALSE}
#Clustering

dist_go <- dist((exprs_top))
hc_go <- hclust(dist_go)

# Converter para dendrograma
dend <- as.dendrogram(hc_go)

# Garantir que só usamos as amostras presentes em exprs_top
status <- SC_meta[match(colnames(exprs_top), rownames(SC_meta)), "vital_status"]

status <- status[!is.na(status)]

label_colors <- ifelse(status == "Alive", "lightgreen", "lightcoral")

# Aplicar as cores aos rótulos (na ordem do dendrograma)
labels_colors(dend) <- label_colors[order.dendrogram(dend)]

# Aplicar cores aos rótulos
labels_colors(dend) <- label_colors[order.dendrogram(dend)]

par(mar = c(10, 4, 4, 2))  # margens padrão (bottom, left, top, right)
par(cex = 0.7)  # reduz o tamanho da fonte geral, inclusive labels

plot(dend, main = "Clustering hierárquico das amostras - por status vital")
legend("topright", legend = c("Alive", "Dead"), fill = c("lightgreen", "lightcoral"), border = NA)

```

De maneira similar, no grupo SC, as amostras "Dead" e "Alive" estão misturadas em diversos ramos do dendrograma, embora haja uma leve tendência de agrupamento entre alguns pacientes falecidos. Contudo, essa separação não é nítida o suficiente para formar clusters claramente definidos. Apesar de uma leve estruturação, não é possível afirmar que exista uma clara associação entre o perfil de expressão gênica e o status vital para os pacientes com SC.

Em conclusão, a análise de clustering hierárquico para ambos os grupos, EA e SC, não revelou agrupamentos significativos baseados no status vital dos pacientes. Os dados de expressão gênica, mesmo após filtragem por variabilidade, não apresentaram padrões que distinguem fortemente os pacientes vivos dos falecidos, o que também foi observado na análise de PCA.

## Análise Preditiva

Diante da ausência de padrões visuais evidentes nas análises não supervisionadas, optou-se por direcionar a análise de aprendizagem de máquina supervisionada exclusivamente para a variável de diagnóstico primário, com foco nos tipos Endometrioid adenocarcinoma, NOS e Serous cystadenocarcinoma, NOS. Esta decisão foi motivada pelos resultados prévios, que não revelaram agrupamentos claros relacionados ao status vital dos pacientes. A falta de diferenciação entre os grupos vivos e falecidos nas abordagens exploratórias sugeriu que técnicas supervisionadas seriam mais adequadas para investigar a relação entre os subtipos tumorais e os perfis de expressão gênica.

Com o objetivo de identificar padrões associados aos diferentes diagnósticos primários, foram treinados três modelos de classificação supervisionada: k-Nearest Neighbors (k-NN), Naive Bayes e Random Forest. Esses modelos utilizaram como entrada os dados de expressão gênica, buscando discriminar entre os dois tipos de câncer referidos. Esta abordagem visa contribuir para a diferenciação diagnóstica e apoiar a tomada de decisão clínica, oferecendo subsídios para estratégias terapêuticas mais individualizadas.

Para a análise preditiva, foi inicialmente construída uma matriz com os genes mais variáveis, que foi transposta de modo a posicionar as amostras como linhas e os genes como colunas — formato necessário para a aplicação dos algoritmos supervisionados. Em seguida, adicionou-se a variável-alvo primary_diagnosis, com base na correspondência entre os identificadores das amostras na matriz de expressão e na tabela de metadados clínicos.

Foram então excluídas as amostras sem informação sobre o diagnóstico primário, bem como aquelas que não pertenciam aos dois grupos de interesse. A variável alvo foi convertida para o tipo categórico (fator), tornando-se adequada para os modelos de classificação.

Antes da fase de modelagem, foi realizada a verificação da distribuição das amostras entre as classes, com o objetivo de avaliar o balanceamento do conjunto de dados. Posteriormente, os dados foram divididos aleatoriamente em conjuntos de treino (70%) e teste (30%), utilizando a função set.seed(123) para assegurar a reprodutibilidade dos resultados.

```{r}

#################
#análise preditiva para a variável primary_diagnosis
#################

# Usar a matriz transposta: amostras como linhas
X <- as.data.frame(t(exprs_top))

# Adicionar a variável alvo
X$primary_diagnosis <- diagnosis_filtered[match(rownames(X), rownames(diagnosis_filtered)), "primary_diagnosis"]

X <- X[!is.na(X$primary_diagnosis), ]

X <- X[X$primary_diagnosis %in% c("Endometrioid adenocarcinoma, NOS", "Serous cystadenocarcinoma, NOS"), ]

X$primary_diagnosis <- as.factor(X$primary_diagnosis)

# Verificar proporção de classes
table(X$primary_diagnosis)

set.seed(123)
index <- sample(1:nrow(X), size = 0.7 * nrow(X))

trainData <- X[index, ]
testData  <- X[-index, ]

```

Após a divisão dos dados em conjuntos de treino e teste, foi observada uma distribuição desigual entre os dois diagnósticos primários, com predominância de uma das classes. Para mitigar esse desbalanceamento e evitar que os modelos de classificação sejam enviesados para a classe majoritária, aplicou-se a técnica SMOTE (Synthetic Minority Over-sampling Technique) ao conjunto de treino. SMOTE gera novas amostras sintéticas da classe minoritária a partir da interpolação de instâncias existentes, de modo a equilibrar a distribuição entre as classes.

```{r}
#################
#Smote
#################

X_train <- trainData[, -ncol(trainData)]
y_train <- trainData$primary_diagnosis
y_train_bin <- ifelse(y_train == "Serous cystadenocarcinoma, NOS", 1, 0)

smote_out <- SMOTE(X_train, target = y_train_bin, K = 5)
trainData_smote <- smote_out$data
trainData_smote$class <- factor(trainData_smote$class, levels = c(0, 1), labels = c("Endometrioid adenocarcinoma, NOS", "Serous cystadenocarcinoma, NOS"))

table(trainData_smote$class)

```

### Modelo 1 - kNN

A primeira abordagem de classificação aplicada foi o algoritmo k-Nearest Neighbors (k-NN), utilizando o conjunto original de treino, sem aplicação de técnicas de balanceamento de classes. O modelo foi treinado com o valor de k=5, ou seja, a classificação de cada amostra de teste baseou-se nos cinco vizinhos mais próximos no espaço de expressão gênica. As amostras foram representadas pelas suas expressões dos genes mais variáveis, e a variável alvo foi o diagnóstico primário (primary_diagnosis), categorizado em dois grupos: Endometrioid adenocarcinoma, NOS e Serous cystadenocarcinoma, NOS.

A performance do modelo foi avaliada por meio da matriz de confusão, que compara as classes previstas pelo modelo com as classes reais do conjunto de teste. Esta análise permite verificar a capacidade do modelo em distinguir corretamente entre os dois tipos de câncer, tanto para a classe majoritária quanto para a minoritária.

```{r}
#################
# Modelo 1 - kNN
#################


#Sem smote
knn_pred1 <- knn(train = trainData[, -ncol(trainData)], test = testData[, -ncol(testData)], cl = trainData$primary_diagnosis, k = 5)
confusionMatrix(knn_pred1, factor(testData$primary_diagnosis, levels = c("Endometrioid adenocarcinoma, NOS", "Serous cystadenocarcinoma, NOS")))

```

Os resultados do modelo k-Nearest Neighbors (k = 5) revelaram uma acurácia global de 73,58%, com um intervalo de confiança de 95% entre 66,02% e 80,25%. No entanto, o valor de kappa foi de apenas 0,0268, indicando uma concordância muito baixa entre as predições do modelo e os valores reais, além da esperada pelo acaso. A sensibilidade para a classe majoritária (Endometrioid adenocarcinoma, NOS) foi alta (90,40%), enquanto a especificidade, que reflete a capacidade de identificar corretamente os casos de Serous cystadenocarcinoma, NOS, foi extremamente baixa (11,76%).

Essa discrepância revela um forte viés do modelo para a classe mais prevalente no conjunto de dados. O Positive Predictive Value (PPV) de 79,02% e o Negative Predictive Value (NPV) de apenas 25,00% reforçam essa assimetria. A Balanced Accuracy, que considera igualmente as duas classes, foi de apenas 51,08%, muito próxima de uma classificação aleatória. Além disso, o p-valor do teste de McNemar (0,0087) sugere que há uma diferença estatisticamente significativa entre as taxas de erro dos dois tipos de predição, evidenciando um desequilíbrio que impacta negativamente o desempenho do modelo para a classe minoritária.

Dessa forma, os resultados reforçam a necessidade de estratégias de balanceamento das classes, como a aplicação do algoritmo SMOTE, para melhorar a capacidade do modelo em detectar de forma mais equilibrada ambos os tipos de diagnóstico primário.

```{r}
#Com smote
train_knn <- trainData_smote[, -ncol(trainData_smote)]
test_knn <- testData[, colnames(train_knn)]
class_labels <- trainData_smote$class
knn_pred2 <- knn(train = train_knn, test = test_knn, cl = class_labels, k = 5)
confusionMatrix(factor(knn_pred2, levels = c("Endometrioid adenocarcinoma, NOS", "Serous cystadenocarcinoma, NOS")), factor(testData$primary_diagnosis, levels = c("Endometrioid adenocarcinoma, NOS", "Serous cystadenocarcinoma, NOS")))

```

Após a aplicação do SMOTE, que visa balancear as classes por meio da geração sintética de exemplos da classe minoritária, observou-se uma redução na acurácia global para 66,04%. Embora essa queda tenha sido observada, ela foi compensada por um aumento significativo na especificidade da classe minoritária, que subiu para 73,53%. Por outro lado, a sensibilidade para a classe majoritária diminuiu para 64%, refletindo uma troca entre sensibilidade e especificidade. O modelo com SMOTE demonstrou maior capacidade de identificar corretamente os casos da classe minoritária, mas à custa de uma leve perda de performance na classe majoritária.

O valor de Kappa para o modelo com SMOTE aumentou para 0,2709, sugerindo uma melhora na concordância entre as predições do modelo e os valores reais, em comparação com o modelo sem SMOTE. A Balanced Accuracy também apresentou uma melhora considerável, subindo de 51,08% para 68,76%, indicando que a aplicação do SMOTE contribuiu para um melhor equilíbrio na capacidade do modelo de lidar com ambas as classes. O teste de McNemar, com um p-valor de 1,908e-06, demonstrou que as diferenças observadas entre os dois modelos são estatisticamente significativas.

Em síntese, a aplicação do SMOTE resultou em uma melhora importante na capacidade do modelo de detectar a classe minoritária, embora tenha ocorrido uma troca entre sensibilidade e especificidade. A melhora na Balanced Accuracy e no valor de Kappa indica que o balanceamento das classes foi eficaz para aumentar a performance geral do modelo, especialmente no que diz respeito à capacidade de identificar corretamente as duas classes de diagnóstico primário.

### Modelo 2 - Naive Bayes

O Modelo 2 utilizou o Naive Bayes, um classificador probabilístico amplamente utilizado em problemas de classificação. Neste modelo, a variável de interesse foi o diagnóstico primário (primary_diagnosis), e o modelo foi treinado com os dados balanceados pelo SMOTE. A formulação adotada para o treinamento foi class \~ ., em que a variável dependente class (representando os diagnósticos "Endometrioid adenocarcinoma, NOS" e "Serous cystadenocarcinoma, NOS") foi prevista com base nas demais variáveis do conjunto de dados.

```{r}
#################
# Modelo 2 - Naive Bayes para a variável primary_diagnosis
#################

#Com smote
nb_model2 <- naiveBayes(class ~ ., data = trainData_smote)
nb_pred2 <- predict(nb_model2, testData[, colnames(train_knn)])
confusionMatrix(factor(nb_pred2, levels = c("Endometrioid adenocarcinoma, NOS", "Serous cystadenocarcinoma, NOS")), factor(testData$primary_diagnosis, levels = c("Endometrioid adenocarcinoma, NOS", "Serous cystadenocarcinoma, NOS")))
```

Os resultados do modelo mostraram uma acurácia de 44,65%, com Kappa de 0,059, indicando uma concordância muito baixa. A sensibilidade para a classe majoritária ("Endometrioid adenocarcinoma, NOS") foi de 36,80%, enquanto a especificidade para a classe minoritária ("Serous cystadenocarcinoma, NOS") foi de 73,53%. O Positive Predictive Value (PPV) foi de 83,64%, mas o Negative Predictive Value (NPV) foi de apenas 24,04%. A Balanced Accuracy foi de 55,16%, sugerindo uma melhoria modesta em relação ao modelo sem SMOTE, mas ainda insatisfatória. O teste de McNemar indicou uma diferença significativa entre as taxas de erro, apontando dificuldades do modelo em equilibrar a classificação das classes. Esses resultados sugerem que, apesar de a aplicação do SMOTE ter ajudado a melhorar a especificidade para a classe minoritária, a performance geral do modelo Naive Bayes continua a ser insatisfatória, especialmente para a classe majoritária, e um modelo mais sofisticado pode ser necessário para lidar melhor com o desbalanceamento e melhorar o desempenho geral.

### Modelo 3 - Random Forest

Diante disso, o Random Forest foi escolhido como uma abordagem mais sofisticada para lidar com o desbalanceamento de classes e potencializar a performance do modelo. O Random Forest é um algoritmo de aprendizado supervisionado baseado em um conjunto de árvores de decisão, onde cada árvore é treinada em uma amostra aleatória dos dados e as previsões finais são obtidas por votação entre todas as árvores. Esse método tem a vantagem de ser mais robusto a sobreajuste (overfitting) e costuma melhorar a generalização do modelo ao combinar a diversidade das árvores de decisão. Ao ser utilizado com o conjunto de dados balanceado pelo SMOTE, espera-se que o Random Forest consiga identificar padrões mais complexos nas duas classes, contribuindo para um desempenho mais equilibrado e melhorando a precisão geral do modelo.

Inicialmente, treinamos o modelo de Random Forest com 100 árvores, utilizando as variáveis preditoras do conjunto de treinamento balanceado (trainData_smote) e a variável de classe (class). Em seguida, realizamos a predição para o conjunto de teste (testData), utilizando as mesmas variáveis preditoras do conjunto de treino.

```{r}
#################
# Modelo 3 - Random Forest
#################

#Com smote
rf_model2 <- randomForest(class ~ ., data = trainData_smote, ntree = 100)
rf_pred2 <- predict(rf_model2, testData[, colnames(train_knn)])
confusionMatrix(factor(rf_pred2, levels = c("Endometrioid adenocarcinoma, NOS", "Serous cystadenocarcinoma, NOS")), factor(testData$primary_diagnosis, levels = c("Endometrioid adenocarcinoma, NOS", "Serous cystadenocarcinoma, NOS")))
```

O modelo obteve uma acurácia de 85,53%, com um intervalo de confiança de 95% entre 79,09% e 90,60%. O valor de Kappa foi de 0,5123, o que indica uma concordância moderada entre as predições do modelo e os valores reais. A sensibilidade para a classe majoritária, Endometrioid adenocarcinoma, NOS, foi bastante elevada (95,20%), o que demonstra a capacidade do modelo de identificar corretamente a maioria dos casos dessa classe. No entanto, a especificidade para a classe minoritária, Serous cystadenocarcinoma, NOS, foi de apenas 50%, refletindo a dificuldade do modelo em identificar corretamente os casos dessa classe.

O valor de Positive Predictive Value (PPV) foi de 87,50%, o que significa que quando o modelo previu Endometrioid adenocarcinoma, NOS, ele estava correto em 87,50% das vezes. Já o Negative Predictive Value (NPV) foi de 73,91%, indicando que, ao prever Serous cystadenocarcinoma, NOS, o modelo acertou 73,91% das vezes. A Balanced Accuracy, que avalia o desempenho do modelo em ambas as classes, foi de 72,60%, sugerindo um bom equilíbrio no desempenho geral do modelo. O teste de McNemar revelou um valor p de 0,03706, indicando que a diferença nas taxas de erro entre as classes é estatisticamente significativa, o que sugere que a aplicação do SMOTE melhorou o desempenho, particularmente na identificação da classe minoritária.

A análise preditiva revelou que os modelos testados — k-NN, Naive Bayes e Random Forest — apresentaram resultados mistos, com desempenho variável entre as classes. O modelo k-NN, sem a aplicação do SMOTE, mostrou uma alta sensibilidade para a classe majoritária (Endometrioid adenocarcinoma, NOS), mas uma baixa capacidade de identificar corretamente a classe minoritária (Serous cystadenocarcinoma, NOS). A aplicação do SMOTE nos modelos subsequentes, incluindo o Naive Bayes e o Random Forest, ajudou a melhorar a detecção da classe minoritária, especialmente no Random Forest, que alcançou uma acurácia de 85,53% e uma sensibilidade de 95,20% para a classe majoritária. No entanto, a especificidade para a classe minoritária permaneceu desafiadora, com um valor de 50% no Random Forest.

Esses resultados sugerem que, apesar do benefício do SMOTE, a separabilidade entre as classes no conjunto de dados permanece um desafio significativo, e modelos mais avançados ou técnicas complementares, como a utilização de redes neurais ou o ajuste de hiperparâmetros, podem ser necessários para melhorar a classificação e a detecção da classe minoritária.

## Seleção de genes

O presente estudo teve como finalidade a caracterização do perfil transcriptómico de doentes com carcinoma do corpo uterino, com base em variáveis clínicas extraídas dos metadados disponíveis. Procurou-se compreender de que forma determinadas condições clínicas se associam a alterações no transcriptoma tumoral e em que medida estas se correlacionam com a gravidade da doença.

Entre as variáveis analisadas, a categoria primary_diagnosis revelou-se particularmente relevante, distinguindo essencialmente dois subtipos histológicos majoritários: **Endometrioid adenocarcinoma (EC) e Serous cystadenocarcinoma (SC)**. Esta distinção serviu de base para as nossas análises, permitindo a identificação de genes diferencialmente expressos com potencial valor biológico e clínico.

Neste contexto, foram selecionados dois genes para exploração aprofundada: **GHRH**, sobrexpresso nos casos de EC, e **MAGEB2**, que se encontra subexpresso nos casos de SC.

### GHRH – Implicações no Endometrioid adenocarcinoma

O gene **GHRH (growth hormone-releasing hormone)** codifica o hormónio libertador da hormona de crescimento, tradicionalmente associado à regulação do eixo hipotálamo-hipófise. Contudo, a expressão ectópica deste gene tem sido documentada em múltiplos tipos de tumores sólidos, onde desempenha funções extra pituitárias relevantes, nomeadamente na promoção da proliferação, sobrevivência e diferenciação celular, bem como na inibição da apoptose ^7^.

Estudos funcionais demonstraram que a sinalização mediada por GHRH contribui para a progressão maligna de diversos tumores. Em linhas celulares de carcinoma da próstata, por exemplo, a exposição ao GHRH resultou em aumento da expressão de marcadores de proliferação (PCNA), redução de genes supressores tumorais (p53, p21), diminuição da adesão celular (E-caderina) e ativação de fenótipos metastáticos, incluindo a translocação nuclear de β-catenina e aumento da capacidade invasiva ^8^.

Em carcinomas endometriais (EC) humanos, foram identificados tanto a proteína como o mRNA de GHRH em tecidos tumorais, sendo o mRNA detetado em aproximadamente 61,5% das amostras tumorais analisadas, comparativamente a 42,9% das amostras de endométrio normal^9^. Adicionalmente, foi observada uma imunorreatividade aumentada para GHRH, o que sugere a existência de um mecanismo autócrino/parácrino deste péptido no microambiente tumoral ^10^. Estes dados sustentam a hipótese de que o GHRH possa atuar como fator de crescimento local em tumores endometrioides.

Em paralelo, têm sido desenvolvidos antagonistas específicos do receptor de GHRH, com o objetivo de inibir os efeitos proliferativos do eixo GHRH/GHRH-R em neoplasias. Ensaios pré-clínicos demonstraram efeitos antiproliferativos, pró-apoptóticos e anti-invasivos em modelos de carcinoma endometrial, embora os mecanismos moleculares subjacentes à ação destes compostos permaneçam em investigação^9^.

A análise realizada no presente trabalho revelou uma sobrexpressão estatisticamente significativa do gene GHRH nos tumores classificados como endometrioides, achado que se encontra em consonância com a literatura científica e que reforça a potencial utilidade deste gene como biomarcador de progressão tumoral e como alvo terapêutico emergente no contexto do carcinoma do endométrio.

### MAGEB2 – Implicações no Serous cystadenocarcinoma

O gene **MAGEB2 (Melanoma Antigen Family B2)** pertence à família dos antigénios do tipo cancer-testis, cuja expressão é normalmente restrita a tecidos germinativos como o testículo e a placenta. Contudo, diversos estudos demonstraram que MAGEB2 pode ser reativado em células tumorais por mecanismos de desmetilação do promotor, estando sobrexpressado em vários tipos de cancro, incluindo tumores da cabeça e pescoço, laringe, pulmão e mama^11^.

Nesses contextos, a sua expressão tem sido associada a fenótipos agressivos, como maior capacidade proliferativa, migratória e invasiva ^12^. Do ponto de vista funcional, MAGEB2 tem sido caracterizado como um potencial oncogene, capaz de ativar a via E2F por inibição do co-repressor HDAC1, promovendo a progressão do ciclo celular mesmo em presença de p53 funcional^13^.

No entanto, no presente estudo observou-se uma subexpressão significativa de MAGEB2 no subtipo seroso (SC), em contraste com os dados reportados para outros tumores. Esta discrepância poderá reflectir uma regulação epigenética distinta no carcinoma seroso do endométrio ou uma menor dependência funcional deste gene para a progressão deste subtipo tumoral.

A baixa expressão observada poderá ainda resultar de características específicas do microambiente tumoral do SC ou indicar que outras vias moleculares assumem um papel mais relevante. Este achado sugere que MAGEB2 poderá não constituir um alvo terapêutico viável no carcinoma seroso, reforçando a importância de abordagens moleculares específicas por subtipo tumoral, dada a significativa heterogeneidade do carcinoma do endométrio.

Em suma, embora MAGEB2 seja frequentemente implicado na oncogénese de diversos tumores, os resultados obtidos indicam que o seu papel poderá não ser universal, destacando a necessidade de estudos adicionais sobre a sua regulação e função no subtipo seroso do carcinoma endometrial.

## Referências Bibliográficas

1.  Tomczak, K., Czerwińska, P. & Wiznerowicz, M. The Cancer Genome Atlas (TCGA): An immeasurable source of knowledge. Wspolczesna Onkologia vol. 1A A68–A77 Preprint at <https://doi.org/10.5114/wo.2014.47136> (2015).
2.  Liu, J. et al. An Integrated TCGA Pan-Cancer Clinical Data Resource to Drive High-Quality Survival Outcome Analytics. Cell 173, 400-416.e11 (2018).
3.  Abu-Rustum, N. et al. Uterine Neoplasms, Version 1.2023. JNCCN Journal of the National Comprehensive Cancer Network 21, 181–209 (2023).
4.  Bray, F. et al. Global cancer statistics 2022: GLOBOCAN estimates of incidence and mortality worldwide for 36 cancers in 185 countries. CA Cancer J Clin 74, 229–263 (2024).
5.  Gullo, G. et al. Fertility-Sparing Strategies for Early-Stage Endometrial Cancer: Stepping towards Precision Medicine Based on the Molecular Fingerprint. International Journal of Molecular Sciences vol. 24 Preprint at <https://doi.org/10.3390/ijms24010811> (2023).
6.  Aimagambetova, G. et al. Contemporary Fertility-Sparing Management Options of Early Stage Endometrioid Endometrial Cancer in Young Nulliparous Patients. J Clin Med 11, (2021).
7.  Granata, R. Peripheral activities of growth hormone-releasing hormone. Journal of Endocrinological Investigation vol. 39 721–727 Preprint at <https://doi.org/10.1007/s40618-016-0440-x> (2016).
8.  Muñoz-Moreno, L., Bajo, A. M., Prieto, J. C. & Carmena, M. J. Growth hormone-releasing hormone (GHRH) promotes metastatic phenotypes through EGFR/HER2 transactivation in prostate cancer cells. Mol Cell Endocrinol 446, 59–69 (2017).
9.  Szabo, Z. et al. Expression of Growth Hormone-Releasing Hormone and Its Receptor Splice Variants in Primary Human Endometrial Carcinomas: Novel Therapeutic Approaches. Molecules 27, (2022).
10. Gallo, D. et al. GH-releasing hormone promotes survival and prevents TNF-α-induced apoptosis and atrophy in C2C12 myotubes. Endocrinology (United States) 156, 3239–3252 (2015).
11. Pattani, K. M. et al. MAGEB2 is Activated by Promoter Demethylation in Head and Neck Squamous Cell Carcinoma. PLoS One 7, (2012).
12. Cui, J. et al. Cancer germline antigen gene MAGEB2 promotes cell invasion and correlates with immune microenvironment and immunotherapeutic efficiency in laryngeal cancer. Clinical Immunology 240, (2022).
13. Peche, L. Y. et al. Human MageB2 protein expression enhances E2F transcriptional activity, cell proliferation, and resistance to ribotoxic stress. Journal of Biological Chemistry 290, 29652–29662 (2015).
